臺灣高等法院刑事判決　　　　　　　　95年度上訴字第4725號
上　訴　人
即自訴人　　甲○○
自訴代理人　陳科升律師
被　　　告　乙○○
　　　　　　丁○○
共　　　同
選任辯護人　陳怡文律師
　　　　　　陳貴德律師
上列上訴人因被告偽造文書等案件，不服臺灣臺北地方法院94年
度自字第72號，中華民國95年11月22日第一審判決，提起上訴，
本院判決如下：
    主  文
上訴駁回。
    理  由
壹、自訴人自訴意旨略以：(一)安固珠寶有限公司（下稱安固公司
    ）乃自訴人甲○○於民國79年間成立，嗣因自訴人甲○○移
    民加拿大，乃將安固公司業務交由長子即被告乙○○掌管，
    被告乙○○於84年至87年間，承受自訴人甲○○之委託，代
    為保管甲○○個人之臺北新光商業銀行（帳號000000
    0000000號，下稱新光銀行，其前身即為誠泰商業銀
    行、臺北三信銀行）及臺北富邦商業銀行股份有限公司（帳
    號000000000000號，下稱富邦銀行，其前身即
    為臺北銀行）帳戶之存摺及印章。被告乙○○及其配偶丁○○竟共同基於意圖為自己不法所有之概括犯意，未經自訴人
    甲○○之授權，連續於新光銀行、富邦銀行活期儲蓄存款之
    取款條內盜蓋自訴人甲○○之印章，偽造取款條，並持之加
    以行使，連續盜領甲○○所有之上開二帳戶內款項共新臺幣
    八千七百十四萬元，轉匯至丁○○名義之臺灣商業銀行帳戶
    （帳號000000000000號）、乙○○名義之誠泰
    商業銀行帳戶（帳號000000000000號）、中國
    信託商業銀行（帳號00000000000號）及大安商
    業銀行帳戶（帳號000000000000號），顯已將
    自訴人甲○○所有之上開金錢易持有為所有侵占入己，足以
    生損害於自訴人甲○○等語，因認被告乙○○及丁○○涉犯
    刑法第216條、第210條行使偽造私文書及刑法第335條第1項
    之侵占或第336條業務侵占罪嫌。(二)被告乙○○於93年5月間
    未經安固公司之同意，逕以安固公司之名義向臺北市政府辦
    理停業登記等情，另涉犯刑法第216條、第210條行使偽造私
    文書罪嫌。
貳、程序方面：
一、按直系血親、配偶或同財共居親屬或五親等內血親或三親等
    內姻親，犯侵占罪須告訴乃論，刑法第338條準用刑法第324
    條定有明文。又按告訴乃論之罪，其告訴應自得為告訴之人
    知悉犯人之時起，於六個月內為之，且告訴或請求乃論之罪
    ，已不得為告訴或請求者，不得再行自訴，刑事訴訟法第23
    7條第1項、第322條分別定有明文。本案自訴人甲○○為被
    告乙○○、丁○○之繼母，屬一親等直系姻親，揆諸上開說
    明，侵占罪之部分屬於告訴乃論之罪。自訴人甲○○係在94
    年3月23日對被告乙○○、丁○○提起自訴，而自訴人甲○○表示係在94年2月間知悉被告乙○○、丁○○侵占及行使
    偽造私文書犯嫌，業據自訴人甲○○供述在卷（見原審卷第
    269頁），是其提起本件自訴尚未逾告訴期間六月，並無不
    得提起自訴之情形，先予敘明。
二、自訴代理人於94年3月23日之自訴狀內載明自訴人為「甲○○」，又於94年7月25日之更正自訴狀內表示增加「安固珠
    寶有限公司」為自訴人，原審再於94年8月24日開庭時訊問
    自訴代理人，自訴人究竟為何人，自訴代理人表示：「甲○○」，且94年8月26日之刑事陳報狀亦載明自訴人為「甲○○」，復於95年7月12日原審行準備程序時表示：自訴人為
    「甲○○」、「安固珠寶有限公司」，而在95年8月8日刑事
    聲請狀及陳報狀僅載明自訴人為「甲○○」，嗣經原審於95
    年8月23日行準備程序時再次請自訴代理人確定自訴人究為
    何人，自訴代理人表示因追加自訴人「安固珠寶有限公司」
    在法律上並無依據，因此不再主張「安固珠寶有限公司」，
    本院為求慎重起見，再就此請自訴代理人說明，其仍稱自訴
    人為甲○○ (見本院準備程序筆錄)，是本件自訴人應係「
    甲○○」，先予敘明。
參、實體方面：
甲、被告乙○○、丁○○盜領自訴人新光銀行及富邦銀行帳戶內
    存款部分：
一、按事實之認定，應憑證據，如未能發現相當證據，或證據不
    足以證明，自不能以推測或擬制之方法，以為裁判基礎；又
    認定不利於被告之事實，須依積極證據，苟積極證據不足為
    不利於被告事實之認定時，即應為有利於被告之認定，更不
    必有何有利之證據。又認定犯罪事實所憑之證據，雖不以直
    接證據為限，間接證據亦包括在內；然而無論直接或間接證
    據，其為訴訟上之證明，須於通常一般之人均不致有所懷疑
    ，而得確信其為真實之程度者，始得據為有罪之認定，倘其
    證明尚未達到此一程度，而有合理之懷疑存在時，事實審法
    院復已就其心證上理由予以闡述，敘明其如何無從為有罪之
    確信，因而為無罪之判決，尚不得任意指為違法。最高法院
    分別著有40年度台上字第86號、30年度上字第816號、76年
    台上字第4986號判例可參。
二、訊據被告乙○○、丁○○固不否認提領自訴人甲○○上開帳
    戶內之款項，並有轉匯至其等之帳戶等情，並有臺北三信、
    誠泰銀行（即新光銀行）活期儲蓄存款取款條、跨行入戶電
    匯申請書（代）收入傳票、取款條、存入憑條，臺北銀行（
    即富邦銀行）存摺類存款取款憑條、入戶電匯申請書（代）
    收入傳票等足憑，惟均堅決否認有何侵占及行使偽造私文書
    犯行，被告乙○○辯稱：自訴人甲○○為伊繼母，83年間移
    民加拿大，當時伊因無臺灣身分證，所以她把新光銀行及富
    邦銀行之戶頭借給伊用，存摺、印章都交給伊保管使用，甲○○移民後即未再參與公司營運，故帳戶內之存款已與自訴
    人甲○○沒有關係，帳戶裡面的錢主要是伊用來做鑽石買賣
    生意及一般支出，甲○○將帳戶交給伊使用，十一年後再主
    張帳戶內之金錢為其所有，顯不合理等語；被告丁○○則辯
    稱：伊的臺灣銀行戶頭是放在公司供公司款項進出使用，公
    司是由乙○○全權處理，資金調度完全與伊無關，且自訴人
    甲○○之上揭帳戶在83年移民的時候就交給乙○○來使用，
    所以甲○○上揭帳戶內之款項係伊跟乙○○做生意打拼所存
    下來的，並非甲○○的金錢等語。
三、經查：
  (一)自訴人甲○○為被告乙○○之繼母，安固公司為一家族企業
    ，79年間設立，由自訴人甲○○擔任董事，83年9月間，自
    訴人甲○○移民加拿大，即將公司業務全部交由被告乙○○
    經營，並將其個人名義之新光銀行、富邦銀行帳戶之存摺、
    印章皆交由被告乙○○使用以供經營安固公司，因此帳戶內
    之款項自自訴人離臺後，仍有資金進出之情形，而自訴人甲○○自移民加拿大迄今曾多次以加拿大護照出入境臺灣，自
    83年間離開至94年提起本件自訴此段期間，甲○○對於帳戶
    內之金錢並未過問，亦未匯入任何款項進出其上開帳戶等情
    ，業據自訴人甲○○於原審審理時供述明確（見原審卷第15
    9頁、第269頁），核與證人即安固公司股東高覺證稱：79年
    甲○○創立安固公司，83年間移民加拿大即將安固公司業務
    、財務交由乙○○管理，安固公司之員工都是甲○○、乙○○之家人等語（見原審卷第184頁至第186頁），證人即自訴
    人甲○○之子劉建凱證稱：安固公司之創辦人為我母親甲○○，83年間甲○○移民加拿大，就將公司業務交給哥哥乙○○處理，且將上開帳戶之存摺及印章交給我們保管，我們放
    在保險箱，但保險箱鑰匙由哥哥乙○○保管等語（見原審卷
    第188頁至第190頁），證人梁植榮證稱：我到安固公司談生
    意大部分都是直接找乙○○，貨款也是大部分交給乙○○，
    大約82、83年間，甲○○就移民了等語（見原審卷第195頁
    至第197頁）相符，並有安固公司之營利事業登記證載明負
    責人為甲○○等情在卷足參。本院並審酌自訴人甲○○與被
    告乙○○屬於直系姻親一等親之親屬，被告乙○○使用繼母
    甲○○之帳戶經營家族企業，並不違反社會常情，足認被告
    乙○○於自訴人甲○○移民加拿大即83年間起即得到自訴人
    甲○○之授權，實際負責管理安固公司，並得到自訴人甲○○之授權使用上開二帳戶作為經營安固公司財務之用，且如
    證人即被告乙○○之胞弟劉建凱所言，被告乙○○負責保管
    保險箱鑰匙之情以觀，益證被告乙○○自自訴人甲○○移民
    後，為安固公司之實際負責人無訛，核先敘明。
  (二)至於被告乙○○、丁○○實際上是否使用自訴人甲○○之上
    開帳戶作為安固公司財務進出之主要帳戶乙節？證人即銀行
    業務員陳耀宗於原審審理時證稱：安固公司及自訴人甲○○
    在新光銀行（誠泰銀行）均有帳戶，安固公司託收之款項，
    我們依照客戶之要求，除了記名、禁止背書轉讓存到安固公
    司帳戶，其餘都存入自訴人甲○○之帳戶等語（見原審卷第
    201頁、第202頁）。原審並依職權函詢新光銀行，關於安固
    公司名義之帳號0000000000000號帳戶之存款
    往來明細資料，及新光銀行、富邦銀行關於自訴人甲○○上
    開存款帳戶之往來明細資料（原審卷附之95年10月13日新光
    銀忠孝字第九五一０五號函附存款往來明細資料、原審卷(三)
    (四)新光銀行95年8月30日新光銀忠孝字第九五０七九號函附
    之存摺存款往來明細資料及富邦銀行95年9月11日北富銀忠
    孝字第九五０００三七二號函附之存摺交易明細資料參照）
    ，該上開安固公司名義之新光銀行帳戶係在80年5月30日開
    戶，自開戶時起迄今，每月鮮有款項進出，幾乎屬於靜止之
    狀態，顯與一般公司行號有業務往來、財務進出之情況不同
    ，以安固公司之資本額及其所經營之業務為需要資金流動之
    珠寶事業以觀，安固公司之上開帳戶之款項進出頻率顯與常
    情不符，反觀自訴人甲○○之上開新光銀行、富邦銀行帳戶
    ，依自訴人於本院審理中供述83年出國以後自己就未再使用
    該新光銀行帳戶，該二帳戶主要是給公司使用 (見本院審判
    筆錄)，再參之上揭往來明細資料所示，該二帳戶每月確均
    有資金流動等情，足認自訴人甲○○上開帳戶，才係作為安
    固公司財務往來所用之帳戶。是被告乙○○、丁○○辯稱安
    固公司之帳戶僅是用來作公司帳，實際業務上所需資金係用
    甲○○上開帳戶內之款項予以支應乙節非虛，堪予採信。
  (三)又觀之上開自訴人甲○○名義之新光銀行、富邦銀行帳戶自
    79年開戶以來存摺存款往來明細表所示，新光銀行上開帳戶
    內，至83年9月30日止，尚餘八百十六萬一千九百九十九元
    ，而83年9月份款項進出餘額至多僅為一千一百餘萬元；另
    富邦銀行上開帳戶內，至83年8月29日止，尚餘一百九十九
    萬零九百九十六元，且該帳戶於83年9月份款項進出餘額最
    多亦為83年8月29日之一百九十九萬零九百九十六元，此情
    亦為自訴代理人所不爭執 (見本院審判筆錄)，可知上開帳
    戶內之款項，並非如自訴人甲○○於原審審理時所述：其83
    年9月間離開台灣時，新光銀行尚餘九千九百十四萬元、富
    邦銀行尚餘一百零七萬元等語（見原審卷第268頁反面），
    亦非如自訴狀所載之八千七百十四萬元，自訴人自訴事實與
    實情不合，已有可議。又自訴人甲○○於原審中業自陳：其
    自83年9月間起，雖仍有持加拿大護照進出臺灣，但未曾管
    理過該帳戶，匯入或匯出任何款項等語 (見原審卷第159頁
    、第269頁)，然徵之卷內上開新光銀行及富邦銀行往來明細
    資料，自自訴人甲○○離臺後，上開二帳戶卻仍時有大筆款
    項匯入上開二帳戶，顯示該等款項並非來自自訴人甲○○之
    匯款，則被告乙○○、丁○○在自訴人甲○○離臺後之84年
    至87年間所提領或匯出之款項，遠多於自訴人甲○○在83年
    9月間離開臺灣時上開帳戶內所餘款項，該等款項非自訴人
    甲○○所有，毫無疑義。參以自訴人甲○○自83年移民加拿
    大，期間亦曾持加拿大護照進出臺灣，並非無法了解其上開
    帳戶資金之流向，卻11年間對該等帳戶未曾聞問，遲至11年
    後即94年3月24日始向法院提出自訴，倘若上開帳戶內之巨
    額款項係自訴人甲○○所有，斷無歷十餘年未加聞問之理，
    自訴人及其代理人迄今僅以上開銀行帳戶為自訴人甲○○名
    義即欲推論出上開帳戶內之金錢全屬於自訴人甲○○所有，
    一旦經由被告乙○○及丁○○領出後即屬易持有為所有而涉
    犯侵占罪嫌及行使偽造私文書罪嫌，尚嫌速斷。況上開新光
    銀行、富邦銀行之帳戶主要是給公司使用，業如前述，自訴
    人甲○○於原審95年7月12日準備程序時更明言：83年我離
    開臺灣將公司全部交給乙○○經營，存摺、印章都交給他，
    就是繼續經營公司，可以用存摺的錢提款、匯款，因為公司
    經營，款項本來就是進進出出等語（見原審卷第159頁）。
    是自訴人甲○○既有授權乙○○使用上開帳戶存摺及印章以
    經營安固公司，且帳戶內之款項亦為經營安固公司所用，則
    被告乙○○、丁○○為公司營運，領取上開帳戶之款項而在
    卷附之取款條上蓋上自訴人甲○○之印章，並且加以取款，
    洵難認其等有侵占及行使偽造私文書之故意。
  (四)自訴代理人雖於自訴狀及原審審理時改稱：自訴人甲○○上
    開帳戶內之金錢為安固公司所有之款項，並信託予自訴人甲○○代為管理等語，惟自訴代理人始終未提出安固公司信託
    予自訴人甲○○管理該帳戶內款項之證據為何，以供本院調
    查，並且供述反覆，時稱：帳戶內款項為自訴人甲○○所有
    （94年3月23日自訴狀），時稱：帳戶內款項係安固公司所
    有再信託予自訴人甲○○（94年8月24日訊問筆錄、同年月2
    6日刑事陳報狀參照），惟如前所述，自訴人甲○○在83年9
    月間移民加拿大時，即將安固公司之業務全權交由被告乙○○處理，自訴人甲○○對於其上開帳戶內之款項亦未再聞問
    ，已如前述，則安固公司既已全權交由被告乙○○負責，又
    如何將資金信託交由人不在國內之自訴人甲○○管理？公司
    業務如何進行？又自訴人甲○○長期不在臺灣，其又如何管
    理帳戶內之資金，啟人疑竇？反觀自訴人甲○○上開新光銀
    行帳戶之存摺存款對帳單，其支出之摘要明細，除了代收款
    項、票據兌現、電匯、轉帳等支出外，尚有平日生活所需之
    電話費、代繳水費、代繳電費之支出，足認新光銀行此帳戶
    除供安固公司業務使用，實際上已由被告乙○○負責管理使
    用，並供作其一般日常生活所用，此由原審依職權所調閱安
    固公司設立登記案卷資料亦可得到佐證，依安固公司之設立
    登記案卷資料，其中關於安固公司設立登記申請書及公司設
    立登記資本額查帳報告書所附公司股東個人資料，當時股東
    除自訴人甲○○，尚有被告乙○○、丁○○、王琪、高覺等
    人，僅有被告乙○○並無國民身分證，而係經僑務委員會開
    立證明，證明被告乙○○之身分為華僑等情（見原審卷(二)第
    19頁至第22頁），足認被告乙○○辯稱其在公司設立之初，
    並未領有臺灣之國民身分證，因此必須藉由自訴人甲○○之
    帳戶處理公司事務及日常一般使用乙節非虛，自訴代理人此
    部份關於信託關係之主張，則難以自圓其說。
  (五)又自訴代理人雖提出世華聯合商業銀行（下稱世華銀行）活
    期存款存入憑條，欲證明自訴人甲○○在81年間在臺灣亦有
    資金往來用以經營安固公司，惟自訴人甲○○存入世華銀行
    此筆款項之時間點係在其移民前之81年間，尚無法證明83年
    移民後自訴人是否仍有實質經營安固公司之情事，且上開世
    華銀行之存款憑條亦僅能證明自訴人甲○○在世華銀行有資
    金往來，而與本案相關之新光銀行、富邦銀行帳戶無涉。參
    以被告乙○○亦於原審審理時供述：由於自訴人甲○○係投
    資移民，必須在在臺灣地區仍有資金之進出，以符合移民加
    拿大之要件，是自訴人甲○○此部份匯款入世華銀行帳戶之
    真正目的為何，本院依卷內證據無法看出與安固公司經營有
    何關聯性，是此部份之證據無法為被告不利之認定。至於證
    人張雅梅於原審審理時證稱：其對於自訴人甲○○83年離開
    臺灣後，安固公司之經營完全不知情，其亦非安固公司之股
    東，也非安固公司之職員等語（見原審卷第193頁），證人
    即被告乙○○父親丙○○於本院中供述安固公司資本由其付
    出，甲○○移民後，公司寶石仍由其提供云云，更無以證明
    上該二帳戶內之款項為自訴人甲○○所有，是其等所為之證
    述，均無從為被告不利之認定。
  (六)綜上所述，自訴人及其代理人在本件訴訟上所提出之上開證
    據，均難證明被告乙○○、丁○○二人有何侵占及行使偽造
    私文書之犯行，此外，又復查無其他積極證據，足認被告二
    人有自訴人所指之犯行，揆諸前開說明，既不能證明被告二
    人犯罪，即應為渠二人無罪之諭知。至於自訴人甲○○離開
    臺灣前，其名義之上開帳戶雖仍尚餘有前述三、(三)所述之金
    額，惟上該金額自訴人甲○○已於本院審理時表明其個人的
    錢只有幾萬元，大部分是公司的錢，無法分開，錢主要也是
    給公司使用的 (見本院審理筆錄)，而安固公司係以家族經
    營之方式為之，且被告乙○○與自訴人甲○○為一親等內直
    系姻親，自訴人甲○○於八十三年間離開臺灣後，即由被告
    乙○○全權經營安固公司，並使用自訴人甲○○之上開帳戶
    作為公司資金之流通而處理公司之財務，已如前述，是關於
    安固公司之資產、股利及經營之盈虧，股東間應如何分配，
    此部份所產生之糾紛，應屬民事糾紛之範疇，應循民事訴訟
    解決，自訴代理人另請求函查被告乙○○、丁○○及安固公
    司在相關銀行帳戶內之存款交易明細及報稅資料，本院認無
    必要，附此敘明。
乙、被告乙○○辦理安固公司停止營業登記部分：
一、按犯罪之被害人得提起自訴，刑事訴訟法第319條第1項前段
    定有明文，故必須係因犯罪而被害之人，始得提起自訴，非
    因犯罪而被害之人，不得提起自訴，乃當然之解釋。此所稱
    犯罪之被害人，以因犯罪而直接被害之人為限，所謂直接被
    害人，係指其法益因他人之犯罪而直接受其侵害者而言。申
    言之，係指從所訴事實形式上觀察如果屬實，在實體法上足
    認其為直接遭受損害之人而言。若在形式上判斷並非直接被
    害人，縱令以被害人自居，仍不得提起自訴。（最高法院87
    年度台上字第1858號裁判要旨參照）。末按不得提起自訴而
    提起者，應諭知不受理之判決，刑事訴訟法第334條、第343
    條分別定有明文。
二、自訴人以被告乙○○未經股東之同意，擅自蓋上自訴人甲○○及安固公司之印章，以安固公司之名義向臺北市商業管理
    處申請安固公司暫時停止營業等情，惟公司聲請辦理停業登
    記，係以公司名義加以聲請等情，業據證人即安固公司稅務
    代理人張世珠證述明確（見原審95年10月3日審判筆錄），
    此部份被害人亦應為安固公司，揆諸上開說明，縱使自訴人
    所訴屬實，自訴人甲○○亦非此部分犯罪之直接被害人，乃
    不得僅以自己名義提起自訴，此部份乙○○被訴行使偽造私
    文書部分，依法應諭知不受理之判決。
肆、原審因此就被告乙○○、丁○○盜領自訴人新光及富邦銀行
    存款部分諭知無罪，就被告乙○○辦理安固公司停業登記部
    分為不受理諭知，均核無不合，自訴人上訴仍執陳詞指摘原
    判決不當，非有理由，應予駁回。
伍、併辦部分：
    臺灣臺北地方法院檢察署檢察官移送併辦之該署95年度偵字
    第1466號，認被告乙○○、丁○○涉犯侵占等罪嫌，與前開
    提起自訴（侵占及偽造取款條部分）屬同一事實而移送併辦
    。惟本案被告乙○○、丁○○所涉犯行使偽造私文書罪嫌（
    含普通侵占罪嫌）之部分，因無證據證明被告乙○○、丁○○犯罪，本院對被告乙○○、丁○○為無罪之諭知，而被告
    乙○○被訴行使偽造私文書罪嫌（行使安固珠寶有限公司暫
    時停止營業申請書部分），經由本院諭知自訴不受理，業如
    前述，是該等併辦部分自與本案不生任何裁判上一罪之關係
    ，本院無從併為審理，自應將此部份併辦案件退回檢察官，
    由檢察官另為適法之處理，附此敘明。
據上論斷，應依刑事訴訟法第368條，判決如主文。
中　　華　　民　　國　　96　　年　　4 　　月　　3 　　日
　　　　　　　　　刑事第七庭    審判長法　官  楊貴雄
　　　　　　　　　　　　　　　　　    法　官  江國華
　　　　　　　 　 　　　　　　　　　　法　官  許錦印
以上正本證明與原本無異。
自訴人如不服本判決，應於收受送達後十日內向本院提出上訴書
狀，其未敘述上訴之理由者並得於提起上訴後十日內向本院補提
理由書（均須按他造當事人之人數附繕本）。
被告不得上訴。
                                      書記官  林淑貞
中　　華　　民　　國　　96　　年　　4 　　月　　3 　　日
